最高法院刑事判決　　　　　　九十四年度台上字第五二００號
　　上　訴　人　甲○○
　　　　　　　　　　　　街17.
上列上訴人因偽造文書等罪案件，不服台灣高等法院高雄分院中
華民國九十三年八月五日第二審更審判決（九十三年度上更(二)字
第一五三號，起訴案號：台灣高雄地方法院檢察署八十六年度偵
字第一二五五五號），提起上訴，本院判決如下：
    主  文
上訴駁回。
    理  由
一、行使偽造公文書部分：
按刑事訴訟法第三百七十七條規定，上訴於第三審法院，非以判
決違背法令為理由，不得為之。是提起第三審上訴，應以原判決
違背法令為理由，係屬法定要件。如果上訴理由狀並未依據卷內
訴訟資料，具體指摘原判決不適用何種法則或如何適用不當，或
所指摘原判決違法情事，顯與法律規定得為第三審上訴理由之違
法情形，不相適合時，均應認其上訴為違背法律上之程式，予以
駁回。本件上訴人甲○○上訴意旨略稱：(一)、上訴人犯罪時間係
民國八十四年四月十八日起至同年十月十二日止，而上訴人另案
確定判決之犯罪時間係八十五年六月初至同年八月九日止，上開
二案均係違反能源管理法第二十條之一，且犯罪手法相同並時間
緊接，顯屬同一案件。原判決未斟酌上情就本案全部為免訴之諭
知，而對上訴人另為科刑之判決，於法有違。(二)、上訴人偽造「
機漁船（含船員）進出港檢查表」、「核發信號登記簿」、「出
入海舢舨漁船出港登記簿」等，均係高雄縣警察局湖內分局興達
漁港分駐所（下稱興達漁港分駐所）對於漁船、船員進出港口之
檢查及核發信號彈登記之相關情形，應屬刑法第二百十二條之特
種文書，原判決論斷上訴人該部分所為係犯刑法第二百十六條、
第二百十一條行使偽造公文書罪，於法有違。(三)、上訴人本件之
獲利與施金樹等人相差無幾，乃原判決判處施水清、施金樹有期
徒刑一年十月，緩刑四年；陳順傭有期徒刑一年五月，緩刑四年
；史德雄有期徒刑一年二月，緩刑四年，而對上訴人判處較重之
有期徒刑二年，其量刑之輕重與刑法第五十七條之規定有違等語
。
惟查原判決認定上訴人有原判決事實欄所記載之共同連續行使偽
造公文書，足以生損害於公眾（累犯）犯行，係以上訴人於如原
判決事實欄所載時、地，盜用警員保管之簽證印章、時間戳章及
偽造員警署押而偽造不實之進出港紀錄等公文書，復與施水清、
施金樹、陳順傭、史德雄等人，共同持向中國石油股份有限公司
（下稱中油公司）興達港加油站行使詐購漁船用油，得手後轉售
與不特定人牟利等情，業據上訴人於法務部調查局高雄市調查處
（下稱調查處）、事實審法院審理中坦承不諱，核與施水清、施
金樹、陳順傭、史德雄、謝東成等人所供述之情節大致相符，並
有高雄縣籍「合榮祥一、二號」漁船施金樹等人及上訴人偽造進
出港紀錄套購漁船漁油販售資料對照表、高雄縣籍「龍生發號」
漁船史德雄及上訴人偽造進出港紀錄套購漁船用油販售資料對照
表、機漁船（含船員）進出港檢查表影本、高雄縣警察局漁港駐
在所出入海舢舨漁船進出港登記簿、「合榮祥一、二號」漁船漁
船用油申購憑單及補充漁船油申請書八紙、「龍生發號」漁船用
油申購憑單及補充漁船油申請書一紙在卷可憑，堪認上訴人自白
各情係屬事實。上訴人雖辯稱：中油公司以新台幣（下同）四點
一九元出售漁船用柴油，中油公司仍有利潤可得，伊所為對中油
公司並無損害云云。然按漁船主申購補充漁船油，應憑配油手冊
及港檢單位之「進出港檢查簿或其單張」（或影本）之記載，漁
船主申購之漁船油，需直接裝入漁船油槽，不得駁裝或裝入陸上
油桶，船上漁船油不得抽離該船，漁船主不得以不實之證件冒購
漁船油，台灣地區漁船油核配辦法規定甚明。因政府補助漁船油
免徵營業稅及貨物稅，而上訴人亦坦承係以每桶八三八元（即二
百公升）之價格向中油興達港加油站購入甲種漁船油（即每公升
四點一九元），而八十四年度公告之普通柴油售價為每公升十點
七元，此有中油公司台灣總營業處台南營業處傳真歷年油品價格
之調整對照表附卷可憑，亦即其間價差為六點五一元，堪認上訴
人與施水清、施金樹、陳順傭、史德雄等人，共同以不實之進出
港紀錄向中油漁港加油站詐購漁船用柴油，而從中獲取得巨額價
差之不法利益，上訴人辯稱各情係屬事後卸責之詞，不足採信。
復敘明上訴人盜用湖內分局興達漁港分駐所近海入出港簽證印章
（長條形章其上有警員編號）、可調式時間戳章（即阿拉伯數字
章）蓋用在前開「機漁船（含船員）進出港檢查表」內之相當欄
位，並在該分駐所值班檯桌上值班警員職務上掌管製作之公文書
「核發信號登記簿」或「出入海舢舨漁船進出港登記簿」上蓋上
船名及出港時間，數日後以同樣手法蓋上入港之相關印章、時間
章，並偽簽各該值班漁檢檢查警員之署押，用以表示上開漁船曾
經許可出港作業及進港檢查合格放行，則上述「機漁船（含船員
）進出港檢查表」、「核發信號登記簿」、「出入海舢舨漁船進
出港登記簿」等文書，從形式上觀察足以知悉係表示前述警察機
關，對於漁船、船員進出港口之檢查及核發信號登記等情，上開
文書自屬刑法第二百十一條所稱之公文書。又上訴人雖辯稱：伊
前於八十五年間因違反能源管理法案件，經原審法院以八十五年
度上易字第二五八０號刑事判決，判處有期徒刑九月確定（下稱
他案），該他案與本案具有連續犯之裁判上一罪關係，自應就本
案為免訴判決等語。然查上訴人另違反能源管理法第二十條之一
，即未經許可經營中央主管機關指定之能源產品之銷售業務部分
，依上訴人先後所供述之內容，堪認上訴人係另行起意另犯他案
，且該二案之犯罪手法不同其時間亦非緊接，二案間顯無連續犯
裁判上一罪之關係，上訴人上開辯解各語，並無足取。然上訴人
行為後違反能源管理法第二十條之一部分已廢止刑罰，而檢察官
認此部分與前揭論罪科刑部分，並無裁判上或實質上一罪之關係
，爰就上訴人被訴未經許可經營中央主管機關指定之能源產品之
銷售業務罪嫌部分為免訴之諭知等情，予以綜合判斷。因而撤銷
第一審關於上訴人部分之判決，改判論處上訴人共同連續行使偽
造公文書，足以生損害於公眾（累犯）罪刑，業已說明其所憑之
證據及其認定之理由，從形式上觀察，並無違背法令之情形。而
按證據之取捨與證據之證明力如何，均屬事實審法院得自由裁量
、判斷之職權；苟其此項裁量、判斷，並不悖乎通常一般之人日
常生活經驗之定則或論理法則，又於判決內論其何以作此判斷
之心證理由者，即不得任意指摘其為違法，而據為提起第三審上
訴之合法理由。原判決綜合前述各項證據資料，認定上訴人確有
前揭犯行，所為係犯刑法第二百十六條、第二百十條行使偽造公
文書罪，且與上訴人另犯之他案間，並無連續犯裁判上一罪之關
係等情，乃其採證職權之合法行使，不容任意指為違法。又量刑
輕重係屬事實審法院得依職權自由裁量之事項，茍已斟酌刑法第
五十七條所列情狀而未逾法定刑度，即不得遽指為違法。原判決
已敘明如何依刑法第五十七條之規定斟酌上訴人犯罪之一切情狀
，於法定刑內量處上訴人有期徒刑二年之理由。上訴意旨執量刑
斟酌事項不盡相同之施水清、施金樹、陳順傭、史德雄等人部分
，任意指摘原判決不當，並非有據。上訴意旨徒憑己意或就原判
決已有說明之事項，或就原審判斷證據證明力之合法職權行使，
漫指其違法，重為單純事實上之爭執，難謂係適法上訴第三審之
理由，其此部分之上訴違背法律上之程式，應予駁回。
二、詐欺得利、違反能源管理法部分：
按刑事訴訟法第三百七十六條所列各罪之案件，經第二審判決者
，不得上訴於第三審法院，法有明文。(一)、本件上訴人牽連犯詐
欺得利部分，原判決認係成立刑法第三百三十九條第二項之罪，
核屬刑事訴訟法第三百七十六條第四款之案件，依上開說明，既
經第二審判決，自不得上訴於第三審法院。縱此部分與前述上訴
人行使偽造公文書部分，有牽連犯關係為裁判上一罪，但其行使
偽造公文書部分之上訴為不合法，本院應從程序上予以駁回，而
無從為實體上判決，對於輕罪之此部分，亦無從適用審判不可分
原則，為實體上審判。上訴人竟復對此部分提起上訴，顯為法所
不許，應予駁回。(二)、本件上訴人另犯未經許可經營中央主管機
關指定之能源產品之銷售業務部分，原判決認係成立能源管理法
第二十條之一之罪，因上訴人行為後前開部分已廢止刑罰，爰就
該部分為上訴人免訴之諭知部分，核屬刑事訴訟法第三百七十六
條第一款之案件，依上開說明，既經第二審判決，自不得上訴於
第三審法院。上訴人竟復對此部分提起上訴，顯為法所不許，應
予駁回。
據上論結，應依刑事訴訟法第三百九十五條前段，判決如主文。
中　　華　　民　　國　九十四　年　　九　　月　二十二　日
                      最高法院刑事第二庭
                          審判長法官  董　明　霈
                                法官  林　茂　雄
                                法官  張　祺　祥
                                法官  呂　永　福
                                法官  陳　世　淙
      本件正本證明與原本無異
                                      書  記  官
中　　華　　民　　國　九十四　年　　九　　月　 三十 　日
                                                      Ｅ
